臺灣新北地方法院民事裁定
110年度消債職聲免字第227號
聲  請  人  黃慧如  


代  理  人  盧駿毅律師（法律扶助律師）
相  對  人  台新國際商業銀行股份有限公司

法定代理人  尚瑞強  


相  對  人  玉山商業銀行股份有限公司

法定代理人  黃男州  
代  理  人  朱逸君  
相  對  人  元大商業銀行股份有限公司


法定代理人  翁健    
代  理  人  黃勝豐  
相  對  人  合作金庫商業銀行股份有限公司

法定代理人  雷仲達  
代  理  人  曾炳祥  
相  對  人  新加坡商艾星國際有限公司台灣分公司

法定代理人  曾慧雯  


上列當事人因消費者債務清理事件，聲請免責，本院裁定如下：
    主  文
聲請人即債務人黃慧如應不予免責。
    理  由
一、按法院為終止或終結清算程序之裁定確定後，除別有規定外
    ，應以裁定免除債務人之債務，消費者債務清理條例（下稱
    消債條例）第132條定有明文。又法院裁定開始清算程序後
    ，債務人有薪資、執行業務所得或其他固定收入，扣除自己
    及依法應受其扶養者所必要生活費用之數額後仍有餘額，而
    普通債權人之分配總額低於債務人聲請清算前2年間，可處
    分所得扣除自己及依法應受其扶養者所必要生活費用之數額
    者，法院應為不免責之裁定。但債務人證明經普通債權人全
    體同意者，不在此限。債務人有下列各款情形之一者，法院
    應為不免責之裁定。但債務人證明經普通債權人全體同意者
    ，不在此限：一、於7年內曾依破產法或本條例規定受免責
    。二、故意隱匿、毀損應屬清算財團之財產，或為其他不利
    於債權人之處分，致債權人受有損害。三、捏造債務或承認
    不真實之債務。四、聲請清算前2年內，因消費奢侈商品或
    服務、賭博或其他投機行為，所負債務之總額逾聲請清算時
    無擔保及無優先權債務之半數，而生開始清算之原因。五、
    於清算聲請前1年內，已有清算之原因，而隱瞞其事實，使
    他人與之為交易致生損害。六、明知已有清算原因之事實，
    非基於本人之義務，而以特別利於債權人中之一人或數人為
    目的，提供擔保或消滅債務。七、隱匿、毀棄、偽造或變造
    帳簿或其他會計文件之全部或一部，致其財產之狀況不真確
    。八、故意於財產及收入狀況說明書為不實之記載，或有其
    他故意違反本條例所定義務之行為，致債權人受有損害，或
    重大延滯程序，消債條例第133條、第134條亦有明文。準此
    ，終止或終結清算程序之裁定確定後，除有消債條例第133
    條、第134條各款之情形，應為不免責之裁定外，法院即應
    以裁定免除聲請人之債務。
二、本件聲請人前依消債條例向本院聲請清算，經本院於民國11
    0年4月30日以110年度消債清字第20號裁定開始清算程序，
    嗣由本院司法事務官以110年度司執消債清字第76號進行清
    算程序，並於110年10月18日裁定終結清算程序確定，業經
    本院依職權調取相關事件卷宗核閱無訛，依上開說明，本院
    即應審酌聲請人有無消債條例第133條、第134條所定應不免
    責之情形。
三、經本院通知全體債權人就債務人應否免責表示意見，並指定
    於111年1月13日到庭陳述意見，債權人均未到庭，除債權人
    新加坡商艾星國際股份有限公司未表示意見外，其餘債權人
    台新國際商業銀行股份有限公司、玉山商業銀行股份有限公
    司、元大商業銀行股份有限公司、合作金庫商業銀行股份有
    限公司均表示不同意債務人免責，是本件並無消債條例第13
    3條但書、第134條但書所定經普通債權人全體同意免責之情
    事存在。
四、聲請人有消債條例第133條所定應不免責之情形：
  ㈠本院110年4月30日裁定開始清算程序後聲請人之固定收入扣
    除其必要生活費用後仍有餘額：
  ⒈聲請人自裁定開始清算程序後，固定收入為每月老人生活津
    貼新臺幣（下同）7,759元、每年健保補助3,324元及重陽節
    禮金1,500元、每年3次新北市榮民服務處三節（春節、端午
    節、中秋節）慰問金3,000元，業據聲請人陳明在卷（見本
    院卷第67頁），並有聲請人郵局帳戶存摺明細、新北市政府
    社會局110年12月22日新北社老字0000000000號函暨所附社
    福津貼核發清冊可稽（見本院卷第69頁至第72頁、第91頁至
    第93頁），是聲請人自裁定開始清算程序後平均每月固定收
    入為8,911元【計算式：（7,759元×12＋3,324元＋3,000元×3＋
    1,500元）÷12】。
  ⒉按債務人必要生活費用，以最近1年衛生福利部或直轄市政府
    所公告當地區每人每月最低生活費1.2倍定之。債務人聲請
    更生或清算時所提財產及收入狀況說明書，其表明每月必要
    支出之數額，與本條例第64條之2第1項、第2項規定之認定
    標準相符者，毋庸記載原因、種類及提出證明文件，消債條
    例第64條之2第1項及消債條例施行細則第21條之1第3項分別
    定有明文。參以110年度新北市每人每月最低生活費用15,60
    0元，依此每人每月生活所必需之費用應為18,720元，則聲
    請人主張自裁定開始清算程序後每月必要生活費用8,088元
    ，應為可採。
  ⒊聲請人於裁定開始清算後每月固定收入8,911元，扣除每月必
    要生活費用8,088元後，尚有餘額823元，本院自應繼續審究
    本件普通債權人之分配總額是否低於債務人聲請清算前2年
    間可處分所得扣除自己必要生活費用之數額。
  ㈡本件普通債權人之分配總額低於聲請人聲請清算前2年間可處
    分所得扣除其必要生活費用之數額：
  ⒈聲請人於109年11月10日向本院聲請債務清理之調解，於109
    年12月4日調解不成立並聲請清算，依消債條例第153條之1
    第2項規定，以其調解之聲請，視為清算之聲請，本件即應
    以109年11月10日視為清算之聲請。
  ⒉聲請人於107年11月10日至109年11月9日領有老人生活津貼7,
    463元13次及7,759元10次共174,609元、健保補助3,324元2
    次共6,648元、三節慰問金3,000元6次共18,000元、重陽禮
    金1,500元2次共3,000元，加計107年12月7日、108年7月9日
    中華民國家庭照顧者關懷總會車馬費1,000元、1,000元、10
    8年財團法人伊甸社會福利基金會100元、107年11月10日至
    同月22日社團法人新北市家庭照顧者關懷協會2,400元、109
    年6月16日、109年10月6日艾多美獎金1,844元、1,836元，
    合計210,437元，有聲請人郵局帳戶存摺明細及前揭新北市
    政府社會局可查（見本院110年度消債清字第20號卷第105頁
    至第119頁、本院卷第91頁至第93頁），堪認聲請人於聲請
    清算前2年間可處分所得210,437元。
  ⒊聲請人主張聲請清算前2年每月必要生活費用6,088元為可採
    ，故聲請人於聲請清算前2年必要生活費用總額為146,112元
    （計算式：6,088元×24個月）。
  ⒋準此，本件聲請人於聲請清算前2年間可處分所得扣除必要生
    活費用之數額為64,325元（計算式：210,4371元－146,112元
    ），而本件全體普通債權人於清算程序之分配總額僅20,149
    元，有清算事件分配表及分配結果彙總表可考（見本院110
    年度司執清債清字第76號卷第146頁至第148頁），從而，本
    件普通債權人之分配總額既低於聲請人聲請清算前2年間可
    處分所得扣除其必要生活費用之數額，而有消債條例第133
    條應不免責之情形，自應為不免責之裁定。
五、聲請人無消債條例第134條所定應不免責之情形：
　　按消債條例關於清算程序係以免責主義為原則，不免責為例
    外，倘債權人主張債務人有消債條例第134條所定應不免責
    之事由，即應由債權人就債務人合於該條各款要件之事實，
    提出相當事證以資證明。惟相對人並未具體說明或提出相當
    事證證明，本院復查無聲請人有該條各款之事由存在，自難
    認聲請人有消債條例第134條所定應不免責之情形存在。
六、綜上所述，聲請人經法院為終結清算程序之裁定確定後，有
    消債條例第133條所定應不免責之情形，復未經普通債權人
    全體同意其免責，揆諸首揭規定，本院自應為不免責之裁定
    ，爰裁定如主文。
七、債務人因消債條例第133條之情形，受不免責之裁定確定後
    ，倘繼續清償達該條規定之數額，且各普通債權人受償額均
    達其應受分配額時，依消債條例第141條規定，債務人得再
    聲請法院裁定免責；或繼續清償債務，而各普通債權人受償
    額均達其債權額之20％以上者，依消債條例第142條規定，債
    務人亦得再聲請法院裁定免責，併此敘明。
中　　華　　民　　國　　111 　年　　1 　　月　　24　　日
                  民事第六庭  法　官　陳佳君
以上正本係照原本作成。　　　　　　　
如不服本裁定，應於裁定送達後10日內，以書狀向本院提出抗告
，並繳納抗告費新臺幣1千元
中　　華　　民　　國　　111 　年　　1 　　月　　24　　日
                              書記官  李淑卿